臺灣高等法院刑事判決
109年度上易字第2300號
上  訴  人  臺灣士林地方檢察署檢察官
被      告  楊佐安






上列上訴人因被告違反毒品危害防制條例案件，不服臺灣士林地
方法院109年度審易字第799號，中華民國109年9月25日第一審判
決（起訴案號：臺灣士林地方檢察署109年度毒偵緝字第52號）
，提起上訴，本院判決如下：
    主  文
上訴駁回。
    理  由
一、審理範圍：
　　原審就臺灣士林地方檢察署109年度毒偵緝字第9號（原審10
    9年度審易字第334號）、109年度毒偵緝字第52號（原審109
    年度審易字第799號）分別起訴之犯罪事實，合併審理並判
    決諭知公訴不受理。其中，原審109年度審易字第334號案件
    上訴後，業經本院以109年度上易字第2298號判決上訴駁回
    確定，本件僅就原審109年度審易字第799號部分為審理，合
    先敘明。
二、公訴意旨略以：被告甲○○基於施用第二級毒品甲基安非他命
    之犯意，於民國108年10月16日16時40分許，在新北市○○區○
    ○○街0號1樓，以將甲基安非他命置入玻璃球燒烤吸食其煙霧
    之方式，施用甲基安非他命1次。因認被告係犯毒品危害防
    制條例（下稱毒品條例）第10條第2項之施用第二級毒品罪
    嫌等語。
三、按起訴程序違背規定者，應諭知不受理之判決；對於原審諭
    知不受理之判決上訴時，第二審法院認其為無理由而駁回上
    訴，得不經言詞辯論為之，刑事訴訟法第303條第1款、第37
    2條分別定有明文。此所稱之「起訴程序違背規定」，係指
    檢察官提起公訴之訴訟行為於程序上有違法律之規定而言。
    而提起公訴之訴訟行為是否於程序上有違法律規定，原則上
    固以起訴時所存在之事項及法律規定為判斷，惟檢察官起訴
    後始發生之情事變更事由，致法院不能為實體審理者，亦屬
    「起訴之程序違背規定」（最高法院109年度台上字第3826
    號判決意旨參照）。
四、經查：
　㈠被告行為後，毒品條例第20條、第23條、第24條業於109年1
    月15日修正公布，並增訂第35之1條，除第24條外，已於同
    年7月15日施行。毒品條例第20條第3項、第23條第2項分別
    修正為「依前項規定為觀察、勒戒或強制戒治執行完畢釋放
    後，『3年後』再犯第10條之罪者，適用前2項之規定」、「觀
    察、勒戒或強制戒治執行完畢釋放後，『3年內』再犯第10條
    之罪者，檢察官或少年法院（地方法院少年法庭）應依法追
    訴或裁定交付審理」。另增訂之同條例第35條之1第2款規定
    「審判中之案件，由法院或少年法院（地方法院少年法庭）
    依修正後規定處理；依修正後規定應為不起訴處分或不付審
    理之裁定者，法院或少年法院（地方法院少年法庭）應為免
    刑之判決或不付審理之裁定」，即法院就審判中之施用毒品
    案件，應依上述修正後規定處理。本案係於109年4月30日即
    上開規定修正施行前繫屬於第一審法院，依前揭說明，本案
    應適用修正施行後之規定處理。
  ㈡按上開修正後之毒品條例第20條第3項規定，所謂「3年後再
    犯」，只要本次再犯（不論修正施行前、後）距最近1次觀
    察、勒戒或強制戒治執行完畢釋放，已逾3年者，即該當之
    ，不因其間有無犯第10條之罪經起訴、判刑或執行而受影響
    （最高法院109年度台上大字第3826號刑事大法庭裁定意旨
    參照）。查被告前因施用毒品案件，經臺灣新北地方法院以
    103年度毒聲字第1079號裁定送觀察、勒戒後，認無繼續施
    用毒品之傾向，於104年4月8日執行完畢釋放出所，由臺灣
    新北地方檢察署檢察官以104年度毒偵緝字第177號處分不起
    訴確定；而被告其後雖有再因施用毒品案件，多次經法院判
    處罪刑確定及執行完畢之紀錄，但迄今均無再受觀察、勒戒
    或強制戒治之情形，有被告前案紀錄表在卷可查。檢察官起
    訴被告施用第二級毒品甲基安非他命之犯罪時間，係108年1
    0月16日16時40分許，距被告最近一次觀察、勒戒執行完畢
    釋放，已逾3年，依上開最高法院刑事大法庭裁定意旨，本
    件即屬毒品條例第20條第3項規定之「3年後再犯」，不因被
    告於其間曾先後多次因犯施用毒品罪，經起訴、判刑或執行
    而受影響，即檢察官應依毒品條例第20條第1項規定，聲請
    法院裁定令被告入勒戒處所觀察、勒戒。
　㈢按毒品條例本次修正，對於施用毒品者既強調「治療勝於處
    罰」、「醫療先於司法」之刑事政策，強化觀察、勒戒或強
    制戒治處分、命附條件緩起訴處遇措施與監禁刑罰間之交替
    運用，使之相互輔助補充，剛柔並濟，力助施用毒品者重生
    。尤以新修正之毒品條例第24條之命附條件緩起訴處遇，係
    考慮施用毒品者之成癮性、施用動機或生活環境各有不同，
    修正前之本條僅列附命完成戒癮治療一途之處遇模式，對於
    例如偶然出於好奇施用，但家庭生活環境正常並無毒癮之施
    用者，若不分個案情節、無論有無醫療必要，一律施以戒癮
    治療，此種處遇模式顯然過於僵化而缺乏彈性，故除以往之
    「觀察、勒戒或強制戒治」及「附命緩起訴」雙軌制處遇外
    ，更賦與檢察官得依個案情形，以刑事訴訟法第253條之2第
    1項第4至6款或第8款規定，給予施用毒品者義務勞務、繳納
    處分金、心理輔導、法治教育或其他預防再犯措施為附條件
    之緩起訴處分，俾使其能經由多元化之緩起訴處遇，有效並
    適當戒除毒癮而澈底擺脫毒品危害。又機構外之命附條件緩
    起訴處遇相較於機構內之觀察、勒戒及強制戒治而言，前者
    乃結合醫師、觀護人、社工心理諮商等不同領域之專業人員
    參與之治療措施，目的除在戒除施用毒品者身癮、心癮外，
    並使其能經由於機構外之社會參與及接觸，重新塑造生活紀
    律，改變病態行為，以達治療「病患性犯人」之效果；相較
    於後者於勒戒處所、戒治處所內之觀察、勒戒或強制戒治而
    言，仍不失為監禁治療，且其管理人員均為監所矯正人員，
    各處所之資源多寡、專業人才比例又不盡相同，未能跳脫「
    收容」功能大於「戒治」之刑罰樣貌。縱為屢犯施用毒品罪
    之成癮慣犯，倘其本次再犯後已自行赴醫療機構為戒癮或替
    代治療，並顯具成效，無論此次距最近1次觀察、勒戒或強
    制戒治執行完畢釋放是否已逾3年，於新修正毒品條例第24
    條尚未施行前，檢察官仍非不得視其個案情形為「附命緩起
    訴」，無庸逕向法院聲請觀察、勒戒甚而追訴處罰之必要，
    俾節省有用資源，準此，多方面之機構外處遇顯然優於機構
    內處遇。是在毒品未除罪化前，目前之刑事政策，應先落實
    「除刑不除罪」之各項政策，以司法監督施用毒品者機構外
    之社區戒癮治療為主，機構內之戒癮治療為輔，只有不願參
    與社區治療或治療無效者，始以監禁為最後手段。法院於解
    釋、適用本次毒品條例上開修正條文時，允宜遵循醫療專業
    及刑事政策，保障施用毒品者為病患性犯人之健康權，兼顧
    保護社會安全及恪遵正當法律程序，確保法治國公平法院之
    具體實現。又本於權力分立原則，法院對檢察官職權行使，
    應予以尊重，雖非謂不得為適度之司法審查，惟對於施用毒
    品者本次所犯如距最近1次觀察、勒戒或強制戒治執行完畢
    釋放後，已逾3年者，檢察官既得本於立法者所賦與之職權
    裁量是否聲請法院裁定觀察、勒戒或為命附條件（現行法僅
    能附命完成戒癮治療）緩起訴處分之多元化處遇，即聲請法
    院裁定機構內之觀察、勒戒並非檢察官所得採取之唯一途徑
    ，法院自不能僭越檢察官之職權，逕對施用毒品者裁定應予
    觀察、勒戒或強制戒治。雖修正後之毒品條例第35條之1第2
    款規定：「審判中之案件，由法院或少年法院（地方法院少
    年法庭）依修正後規定處理；依修正後規定應為不起訴處分
    或不付審理之裁定者，法院或少年法院（地方法院少年法庭
    ）應為免刑之判決或不付審理之裁定。」另該條款之立法說
    明亦謂：「若該等案件於修正施行前已繫屬於法院或少年法
    院（地方法院少年法庭）者，『為求程序之經濟，法院或少
    年法院（地方法院少年法庭）應依修正施行後之規定處理，
    即應依職權為觀察、勒戒或強制戒治之裁定』」等語，似欲
    透過立法說明由法院依職權裁定觀察、勒戒或強制戒治，以
    替代第20條第1項、第2項所定應由檢察官提出觀察、勒戒或
    強制戒治之聲請，惟若檢察官之「起訴之程序違背規定」，
    法院當不能「為求程序之經濟」便宜行事，而應嚴守程序上
    之正義，尊重檢察官之裁量權，並保障施用毒品者能獲得妥
    適並完善治療或其他有利戒毒途徑處遇之機會（最高法院10
    9年度台上字第3826號判決意旨參照）。
  ㈣依前開說明，本案於前述毒品條例修正施行後，即應由檢察
    官重啟處遇程序，聲請法院裁定令入勒戒處所觀察、勒戒，
    不得對被告追訴處罰，檢察官前所為之起訴，因上開法律規
    定與實務見解改變之情事變更事由，致其程序違背規定，法
    院即應依刑事訴訟法第303條第1款規定諭知不受理判決。原
    審以上開毒品條例修正施行，認本件之起訴程序違背規定，
    乃判決不受理，核無違誤。
五、檢察官上訴意旨略以：新修正毒品條例第20條第3項固規定
    ，犯第10條之罪於觀察、勒戒或強制戒治執行完畢釋放後，
    3年內再犯第10條之罪者，應適用同條第1、2項（即應先觀
    察勒戒或強制戒治）之規定，然立法理由並載明：「施用毒
    品者具『病患性犯人』之特質，並參諸世界各國之醫療經驗及
    醫學界之共識，咸認施用毒品成癮者，其心癮甚難戒除，如
    觀察、勒戒或強制戒治執行完畢釋放後，3年後始再有施用
    第一級、第二級毒品之行為者，足見其有戒除毒癮之可能，
    宜再採以觀察、勒戒方式戒除其身癮及以強制戒治方式戒除
    其心癮之措施，為能放寬觀察、勒戒或強制戒治制度之適用
    時機，以協助施用者戒除毒癮。」是從立法理由可知，該條
    適用之對象，應限於觀察、勒戒或強制戒治執行完畢釋放後
    ，3年後 「始再」有施用第一、二級毒品行為者。查被告前
    於觀察、勒戒執行完畢釋放後，3年後再犯施用毒品案件，
    已非屬觀察、勒戒或強制戒治執行完畢釋放後，3年後 「始
    再」有施用第一、二級毒品行為之範疇，應依法訴追，檢察
    官提起本案公訴，即無不合。況觀以毒品條例第35條之1立
    法理由，亦顯示縱認本案起訴程序違背規定，法院應依職權
    為逕為觀察、勒戒或強制戒治裁定，原審竟為不受理判決，
    適用法律容有違誤。然查，所謂「3年後再犯」，係指本次
    再犯距最近1次觀察、勒戒或強制戒治執行完畢釋放，已逾3
    年者，即該當之，不因其間有無犯第10條之罪經起訴、判刑
    或執行而受影響，被告前因施用第二級毒品案件，經原審法
    院裁定送觀察勒戒，於3年後再犯本案施用第二級毒品案件
    ，自不得逕行起訴，應由檢察官聲請法院裁定將被告送觀察
    、勒戒或為附命緩起訴處分。又倘檢察官「起訴之程序違背
    規定」，法院當不能「為求程序之經濟」便宜行事，且修正
    後之毒品條例第35條之1第2款立法理由已脫逸法條文義，無
    從據此認檢察官之「起訴」即為「觀察、勒戒之聲請」，復
    未將現行第24條第1項檢察官得依職權為附命完成戒癮治療
    之緩起訴處分之情形納入考量，剝奪被告受有附命完成戒癮
    治療之緩起訴處分等非拘束人身自由處分之權益，故於此情
    形法院自不宜逕為命觀察、勒戒或強制戒治之裁定，此業經
    本院說明如前，故原判決以檢察官起訴程序違背規定，諭知
    不受理判決，難認有誤。檢察官上訴意旨所指摘，與修正後
    毒品條例第20條第3項、第23條第2項規定及前述最高法院多
    數見解不合，難認可採，其上訴無理由，爰不經言詞辯論，
    逕駁回其上訴。
據上論斷，應依刑事訴訟法第368條、第372條，判決如主文。
本案經檢察官卓巧琦提起公訴，檢察官謝幸容提起上訴。
中　　華　　民　　國　　110 　年　　2 　　月　　8 　　日
                  刑事第六庭  審判長法  官  劉方慈
                                    法  官  朱嘉川
                                    法  官　曹馨方
以上正本證明與原本無異。
不得上訴。
                                    書記官　游秀珠
中　　華　　民　　國　　110 　年　　2 　　月　　8 　　日